【裁判字號】    92,訴,398
【裁判日期】    921230
【裁判案由】    違反著作權法等
【裁判全文】
臺灣士林地方法院刑事判決                          九十二年度訴字第三九八號
    公  訴  人  臺灣士林地方法院檢察署檢察官
    被      告  甲○○
                乙○○
右列被告因偽造文書等案件，經檢察官提起公訴（九十二年度偵字第三九○一號、第
三九０三號），本院判決如左：
    主  文
甲○○共同連續行使偽造私文書，足以生損害於公眾及他人，處有期徒刑肆月，如易
科罰金，以參佰元折算壹日。緩刑參年。如附表所示之收據上偽造之「翰學影印打字
社」及「張洲銓」之印章各壹枚、印文各貳枚沒收。
乙○○共同行使偽造私文書，足以生損害於公眾及他人，處有期徒刑參月，如易科罰
金，以參佰元折算壹日。緩刑參年。
    事  實
一、甲○○於民國八十九年四月間，在臺北縣淡水鎮○○路一八二巷三弄十二號開設
    博文專業影印連鎖中心，嗣於九十一年一月間該店名又改名為文苑快速影印中心
    ，甲○○自八十九年四月起至九十年十月止在該店內以營利為目的，經營影印文
    書業務，為獨資之商業負責人；乙○○於九十年十月間受甲○○轉讓經營文苑快
    速影印中心，亦為獨資之商業負責人，至九十一年九月間又將該店讓渡予甲○○
    經營，而甲○○於將該店讓渡予乙○○之期間，亦參與文苑快速影印中心實際經
    營。甲○○、乙○○均為加值型及非加值型營業稅法（原名營業稅法）之納稅義
    務人，亦即稅捐稽徵法第四十一條所規定之納稅義務人，因該影印店未向主管之
    稅捐機關申辦營業登記，甲○○竟基於行使偽造私文書及逃漏營業稅之概括犯意
    ，先於八十九年四月初，在前開店址附近不詳刻印店，委請不知情之刻印人員，
    擅自偽刻其兄張洲銓所經營之「翰學影印打字社、免用發票統一編號」店章及「
    張洲銓」私章各一枚，加蓋於空白收據，先於九十年四月十日偽造名為「翰學影
    印打字社」店章及「張洲銓」私章如附表所示之收據私文書，並利用店內不知情
    之工讀生填載金額交付於不特定顧客收執而加以行使。甲○○再與乙○○基於前
    開犯意之聯絡，於九十年十二月十日以同樣方式偽造名為「翰學影印打字社」店
    章及「張洲銓」私章之收據私文書而交付於不特定顧客收執而行使，以致稅捐機
    關無法核課甲○○、乙○○之營業稅，足以生損害於張洲銓、「翰學影印打字社
    」及捐機關對於稅捐管理之正確性，並使甲○○、乙○○逃漏營業稅額計新台幣
    （下同）三十元。嗣甲○○、乙○○因另違反著作權法重製元照出版有限公司（
    下稱元照公司）及高點文化事業有限公司（下稱高點公司）所出版之書籍（違反
    著作權法部分，不另為不受理判決之諭知，詳如後述），經高點公司、元照公司
    於九十年十二月十日及九十年四月間派員在上址購得影印重製之書籍，並取得如
    附表所示之兩紙收據。
二、案經元照公司、高點公司訴請臺灣士林地方法院檢察署檢察官偵查起訴。
    理  由
一、訊據被告甲○○、乙○○對於渠等經營上開影印店，並多次利用工讀生行使偽造
    「翰學影印打字社」店章及「張洲銓」私章之收據之事實固不否認，惟被告二人
    均矢口否認犯有稅捐稽徵法上之以不正當方法逃漏營業稅之犯行；被告乙○○亦
    否認有何行使偽造私文書之犯行；被告甲○○辯稱：伊並未想到開立別人收據，
    店裡就不會被查到營業稅云云；被告乙○○辯稱：伊不知道私章及店章是如何來
    的，收據上的章是已經蓋好了，伊並沒有特別去注意是「張洲銓」的章，只是因
    為營利事業登記證尚未辦理，就先用「翰學影印打字社」的店章，至於印章是否
    偽刻、收據是否偽造，伊均不知情云云。然查：
（一）被告甲○○就其如何於右揭時地偽刻「翰學影印打字社」店章及「張洲銓」私
      章，並加蓋於收據而偽造持以行使等情，業據其於偵查中及本院審理時坦承不
      諱，核與證人張洲銓於偵查中結證稱：伊事前並未同意甲○○使用其店章、印
      章及加蓋收據等語相符（見九十一年度他字第一三六０號偵查卷第八十四頁）
      ，且有證人即高點公司之員員工李強申於偵查時到庭結證稱：伊確有於九十年
      十二月十日至該店影印並經該店開立收據等語（見九十年度他字第二一二九號
      偵查卷第一一七頁），並有上開九十年十二月十日、九十年四月十日之收據影
      本附卷可證，是被告甲○○上開偽造私文書並加以行使之犯行，已甚灼然。又
      被告乙○○於偵查時供稱：伊認識張洲銓，張洲銓曾在九十年十一、十二月間
      來到店裡，告知伊不可使用他的收據等語（見九十一年度他字第一三六０號偵
      查卷第四十九頁背面），於本院審理時亦供稱：伊收據是跟別人借用，是跟翰
      學影印打字社借用，伊有看過張洲銓，經過他店時才看到張洲銓等語（見本院
      九十二年十二月十六日審理筆錄），且經證人張洲銓於偵查中結證稱：伊事前
      對甲○○偽刻印章並蓋於收據上之事並不知情，伊於開庭後才去那家店看是否
      有伊之收據，且有看過被告乙○○一次等語（見九十一年度他字第一三六０號
      偵查卷第八十頁、第八十四頁）屬實，而被告乙○○亦供稱其知道「翰學影印
      打字社」之店址係在淡水鎮○○路，距離文苑快速影印中心蠻遠的等語（見本
      院九十二年十二月十六日審理筆錄），顯見被告乙○○對於「翰學影印打字社
      」與「文苑快速影印中心」係不同店家，且係不同之負責人等情知之甚詳，參
      以文苑快速影印中心之店址所使用之市內電話亦係被告乙○○代理被告甲○○
      申請，有中華電信股份有限公司台灣北區電信分公司士林營運處九十一年二月
      二十五日之函文所附之申請資料影本在卷為憑，益見被告乙○○原即知悉「文
      苑快速影印中心」原係甲○○所經營，再被告乙○○事後又頂讓該店經營，其
      對店名及負責人之名稱，更難諉為不知，是被告乙○○辯稱其不知情云云，顯
      係事後卸責之詞，不足採信。綜上而論，被告甲○○、乙○○共同連續行使偽
      造私文書之犯行，洵堪認定。
（二）按稅捐稽徵法第四十一條之逃漏稅雖屬作為犯而非不作為犯，即須詐術或其他
      不正當方法逃漏稅捐者，始得成立。惟該條所指之稅捐，除個人所得稅外，諸
      凡營業稅、印花稅、教育捐等依法規定之稅捐均屬之。就營業稅而言，不依規
      定申報營業登記而營業，或漏開統一發票，其本身即係漏稅為，此觀諸當時有
      效之營業稅法規定甚明（最高法院七十二年度台上字第一０三０號判決參照）
      。而所謂營業稅，依加值型及非加值型營業稅法（原名營業稅法，於九十年七
      月九日修正名稱及第一條、第十一條、第四十一條、第四十九條、第六十條，
      增訂第一條之一及第八條之二）第一條規定，在中華民國境內銷售貨物或勞務
      及進口貨物，均應依該法規定課徵加值型或非加值型營業稅。至所稱銷售貨物
      ，係指將貨物之所有權移轉與他人，以取得代價；所稱銷售勞務，則指提供勞
      務予他人，或提供貨物與他人使用、收益，以取得代價者，復為同法第三條第
      一項、第二項所明定，而其稅率、銷項稅額之計算，則應依同法第七條、第十
      條之規定核計，同法第十四條第一項亦有明文；又所謂「銷項稅額」，依同法
      第十四條第二項規定，乃指營業人銷售貨物或勞務時，依規定應收取之營業稅
      額而言。故而納稅義務人於銷售貨物或勞務後，始應扣繳銷項稅額之營業稅。
      經查，被告甲○○、乙○○於經營前開影印店時並未辦理營業登記乙節，為其
      等所自承，則依前開加值型及非加值型營業稅法之規定，被告甲○○、乙○○
      對其等之營業行為，本即須依法繳交營業稅，乃被告二人於影印書籍銷售他人
      時，竟未規定給他人憑證，且偽造「翰學影印打字社」店章及「張洲銓」私章
      之收據給予他人抵充本身銷貨憑證，用以規避稅捐機關之稽查，逃漏營業稅，
      自屬以不正當方法之「作為」逃漏稅捐（最高法院七十二年度台上字第一０三
      ０號判決參照），此與單純之未申報個人所得稅，亦即單純之不作為，尚不成
      立逃漏稅捐之情形迥異。是以被告二人有以不正當方法逃漏營業稅之犯行甚明
      ，此部分犯行，亦洵堪認定。
二、被告甲○○、乙○○為納稅義務人，乃竟以附表所示不實之收據交付不特定顧客
    以逃漏營業稅，核被告甲○○、乙○○所為，係犯稅捐稽徵法第四十一條之納稅
    義務人以不正當方法逃漏稅捐罪。又前開收據具私文書之性質，是被告甲○○、
    乙○○偽造名為「翰學影印打字社」店章及「張洲銓」私章如附表所示之收據私
    文書並持以行使，以致稅捐機關無法核課甲○○、乙○○之營業稅，自足以生損
    害於張洲銓、「翰學影印打字社」及稅捐機關對於稅捐管理之正確性，核被告甲
    ○○、乙○○此部分所為，係犯刑法第二百十六條之行使同法第二百十條私文書
    罪。被告甲○○、乙○○就前開兩罪，就附表編號二部分有犯意聯絡及行為分擔
    ，應論以共同正犯。被告甲○○利用不知情之刻印店店員偽刻「翰學影印打字社
    」店章及「張洲銓」私章，及被告甲○○、乙○○利用不知情之工讀生行使該偽
    造收據，均應成立間接正犯。被告甲○○、乙○○偽造「翰學影印打字社」店章
    及「張洲銓」私章之行為，係偽造收據私文書行為之部分行為，偽造收據私文書
    後，復持以行使，偽造之低度行為為行使之高度行為所吸收，均不另論罪。被告
    甲○○於九十年十二月十日及九十年四月十日，為逃漏營業稅，偽造兩張如附表
    所示之收據私文書，並逃漏該二個月營業稅之各兩次犯行，時間均各緊接，手段
    互亦相若，犯罪構成要件俱屬相同，顯係分別基於概括之犯意反覆為之，均應依
    連續犯之規定，各論以一罪，並各加重其刑。被告甲○○、乙○○所犯行使偽造
    私文書、納稅義務人以不正當方法逃漏稅捐罪間，有方法目的之牽連關係，應從
    一重之行使偽造私文書罪處斷。被告二人偽造附表所示之收據，作為虛偽之銷項
    憑證，逃漏稅捐之事實，雖未據起訴，惟與起訴事實有牽連犯之裁判上一罪關係
    ，為起訴效力所及，本院自應併予審判。至被告甲○○、乙○○所偽造之收據即
    原始憑證雖有偽造之情形，惟按商業負責人係依公司法第八條、商業登記法第九
    條及其他法律有關之規定，小規模之合夥或獨資商業，得不適用商業會計法之規
    定。前項小規模之合夥或獨資商業，其標準由中央主管機關酌察各省（市）縣（
    市）區內經濟情形擬報行政院核定之，商業會計法第四條、第七十九條定均定有
    明文。又商業登記法第四條規定，左列各款小規模商業，得免依本法申請登記︰
    一、攤販。二、家庭農、林、漁、牧業者。三、家庭手工業者。四、合於中央主
    管機關所定之其他小規模營業標準者。另目前主管稽徵機關所定小規模營利事業
    之標準為營業性質特殊，或規模狹小、交易零星，每月營業額未達財政部規定之
    二十萬元之營利事業，得免用統一發票。本件被告二人所經營之影印店之營業額
    究竟為何﹖是否屬小規模營業﹖檢察官並未舉證證明，卷內亦無證據證明，尚難
    認被告二人所經營之影印店無商業登記法第四條第三款之小規模營業之可能，無
    法使本院確信被告二人構成商業會計法第七十一條之罪嫌，附此敘明。爰審酌被
    告甲○○、乙○○偽造「翰學影印打字社」店章及「張洲銓」私章之收據私文書
    並開立給不特定顧客，藉此不正當方式逃漏稅捐，紊亂稅捐稽徵之正確性，及被
    告二人之品行、目的、手段、犯後態度、及所生損害尚屬輕微等一切情狀，分別
    量處如主文所示之刑，並均諭知易科罰金之折算標準。末查，被告甲○○、乙○
    ○前均未曾受有期徒刑以上刑之宣告，有台灣高等法院檢察署刑案紀錄簡覆表二
    紙在卷可徵，其等因一時失慮，偶罹刑典，信經此刑之宣告後，應知警惕而無再
    犯之虞，本院因認暫不執行其刑為當，均予以宣告緩刑三年，用啟自新。
三、至於被告甲○○所偽造之「翰學影印打字社」店章、「張洲銓」私章各一枚及如
    附表所示之收據上偽造之「翰學影印打字社」及「張洲銓」之印文各兩枚，應依
    刑法第二百十九條規定宣告沒收。
四、不另為不受理之諭知：
（一）公訴意旨另以：被告甲○○、乙○○共同基於概括之犯意聯絡，明知未經「現
      代憲法論」一書之著作權人許志雄、陳銘祥、蔡宗珍、蔡茂寅、周志宏同意，
      亦未經享有重製權之元照公司同意，竟於九十一年一月起至九十一年九月止，
      擅自在上址店內擅自以影印方式重製現代憲法論，並銷售圖利，經元照公司於
      九十年四月十日得知後，即派人前往調查，發現被告甲○○、乙○○竟於店內
      張貼列有書籍影本之價目表，以每本一百九十元出售予不特定學生，無視著作
      權人之著作權與重製權。復被告甲○○、乙○○復明知未經「個體經濟學經點
      題型解析（上）」及「個體經濟學經點題型解析（下）」文字著作權人丙○○
      或出版權人高點公司授權，擅自於文苑快速影印中心以影印方式重製上開著作
      ，以二冊四百元之價格販售予淡江大學學生獲利，經高點公司於九十年十二月
      十日及九十一年四月間派員在上址購得影印重製個體經濟學經點題型（上）（
      下）之書籍。因認被告二人共同涉有違反著作權法第九十一條第二項之意圖銷
      售擅自以重製之方法侵害他人著作財產權罪嫌。
（二）按告訴乃論之罪，告訴人於第一審言詞辯論終結前得撤回其告訴，又告訴經撤
      回者，應諭知不受理之判決，刑事訴訟法第二百三十八條第一項、第三百零三
      條第三款分別定有明文。
（三）經查，本件告訴人元照公司、許志雄、陳銘祥、蔡宗珍、蔡茂寅、周志宏、高
      點公司、丙○○告訴被告二人違反著作權案件，起訴書認係觸犯修正前著作權
      法第九十二條第二項之擅自以重製之方法侵害他人著作財產權罪，依同法第一
      百條前段之規定，須告訴乃論。茲據告訴人撤回其告訴，有刑事撤回告訴狀附
      卷可按，惟公訴蒞庭檢察官認被告二人此部分犯行與前開起訴經論罪科刑部分
      有牽連犯之裁判上一罪關係，依照上開說明，被告二人爰不另為不受理之判決
      之諭知。
據上論斷，應依刑事訴訟法第二百九十九條第一項前段，稅捐稽徵法第四十一條，刑
法第十一條前段、第二十八條、第五十六條、第二百十六條、第二百十條、第五十五
條、第四十一條第一項、第七十四條第一款、第二百十九條，罰金罰鍰提高標準條例
第二條，判決如主文。
本案經檢察官鄭世揚到庭執行職務。
中      華      民      國    九十二    年     十二     月     三十     日
                                    臺灣士林地方法院刑事第三庭
                                        審判長法  官  雷  雯  華
                                  法  官  吳  祚  丞
                                              法  官  王  俊  雄
右正本證明與原本無異。
如不服本判決應於送達後十日內向本院提出上訴狀。
                                              書記官  許  秋  莉
中      華      民      國    九十二    年     十二     月     三十一   日
附表：被告甲○○、乙○○所偽造之收據：
編號        開立年月日            銷售額        稅額（以百分之五為計）
一、        九十年四月十日        一百九十元    十元
二、        九十年十二月十日      四百元        二十元
附錄本判決論罪科刑依據之法條：
稅捐稽徵法第四十一條：
  納稅義務人以詐術或其他不正當方法逃漏稅捐者，處五年以下有期徒刑、拘役或科
  或併科新台幣六萬元以下罰金。
中華民國刑法第二百十六條：
  行使第二百十條至第二百十五條之文書者，依偽造、變造文書或登載不實事項或使
  登載不實事項之規定處斷。
中華民國刑法第二百十條：
  偽造、變造私文書，足以生損害於公眾或他人者，處五年以下有期徒刑。
中華民國刑法第二百十九條：
  偽造之印章、印文或署押，不問屬於犯人與否，沒收之。


司法院資訊處製作；財團法人民間司法改革基金會備份。
